臺灣基隆地方法院刑事判決　　　　　　　 95年度訴字第502號
公　訴　人　臺灣基隆地方法院檢察署檢察官
被　　　告　甲○○
選任辯護人　郭宣辰律師
上列被告因違反懲治走私條例案件，經檢察官提起公訴（95年度
偵字第595號），本院判決如下：
    主  文
甲○○無罪。
    理  由
一、公訴意旨略以：被告甲○○係設於臺北市○○路42號3樓之8
    杰鴻有限公司（下稱杰鴻公司）之實際負責人，明知大陸黑
    木耳係屬管制物品項目及數額丙項第5款之物品，不得私運
    進入臺灣地區，竟基於私運管制物品進入我國之概括犯意，
    分別於民國93年11月5日及同年月25日，以杰鴻公司之名義
    ，並以其所經營之照明報關行向財政部基隆關稅局五堵分局
    虛報自馬來西亞進口乾黑木耳（DRIED BLACK FUNGUS，報單
    號碼：AW/BC/93/W085/8006、AW/93/6004/1013），重量分
    別為15158公斤及8600公斤（下稱本案2批黑木耳）。因認被
    告涉有懲治走私條例第2條第1項之私運管制物品罪嫌。
二、按犯罪事實應依證據認定之，無證據不得認定犯罪事實；又
　　不能證明被告犯罪，應諭知無罪之判決，刑事訴訟法第154
    條第2項、第301條第1項分別定有明文。所謂認定犯罪事實
    之證據，係指足以認定被告確有犯罪行為之積極證據而言，
    苟未能發現相當證據，或證據不足為不利於被告事實之認定
    時，即應為有利於被告之認定，更不必有何有利之證據，亦
    不能以推測或擬制之方法，以為裁判基礎（最高法院29年上
    字第3105號、40年臺上字第86號判例、56 年度臺上字第80
    7號判決意旨參照）。又認定犯罪事實所憑之證據，雖不以
    直接證據為限，間接證據亦包括在內，然無論直接或間接證
    據，其為訴訟上之證明，須於通常一般之人均不致於有所懷
    疑，而得確信其為真實之程度者，始得據之為有罪之認定，
    倘其證明尚未達到此一程度，而有合理性懷疑之存在時，即
    無從為有罪之認定，根據「罪證有疑，利於被告」之證據法
    則，即不得遽為不利於被告之認定，最高法院亦著有76年臺
    上字第4986號判例。再懲治走私條例第2條第1項所規定之「
    私運管制物品進口、出口逾公告數額」，需行為人有私運管
    制物品進口、出口逾公告數額之犯罪故意，始克成立，此觀
    之該規定之意旨甚明。
三、本件公訴人認被告甲○○涉有上開罪嫌，係以被告之供述、
    進口報單影本2紙（證明本案2批黑木耳確由被告購買進口之
    事實）、財政部關稅總局函、財政部基隆關稅局復查決定書
    及財政部訴願決定書（認定被告所進口之貨物產地確為中國
    大陸）為其論據。訊據被告甲○○固坦承其係杰鴻公司之實
    際負責人，於93年11月5日及同年月25日，有以杰鴻公司名
    義，並以其所經營之照明報關行向財政部基隆關稅局五堵分
    局申報自馬來西亞進口本案2批黑木耳等情不諱，惟堅詞否
    認有何違反懲治走私條例之犯行，辯稱：本案2批黑木耳係
    其向馬來西亞ASALTANI AGRICULTURAL INDUSTRY SDN.BHD公
    司（下稱ASALTANI公司）購買，並簽訂合約，其於購買前曾
    至馬來西亞拜訪該公司，該公司有提供公司營業執照、生產
    項目，包括目錄、生產設備、器具等，且出貨時亦有檢附經
    認證之產地證明書，ASALTANI公司稱本案2批黑木耳是來自
    泰國，再由該公司加工，故其並未虛報產地等語；辯護人另
    以：被告所購買之本案2批黑木耳雖係管制物品項目及其數
    額第3條丙項第5款海關進口稅則第1章至第8章所列之管制進
    口物品，然依ASALTANI公司所提供之原產地證明書，本案2
    批黑木耳產地確係馬來西亞，且被告與該公司之買賣契約中
    亦訂明所購買之黑木耳產地需為馬來西亞，故被告並未虛報
    黑木耳之產地，本案2批黑木耳自不屬管制進口物品。又該
    公司所提供之出口報單雖係ZB格式，但本案2批黑木耳係在
    自由貿易區內從事加工、切割、改裝等手續後再行出口，並
    非未進入馬來西亞國境內，僅進入自由貿易區，而再行轉運
    至其他國家，且該表格第一行即有進口、出口、轉運3個欄
    住可供勾選，而該2份出口報單均是勾選「出口」，並非「
    轉運」，即可得知於自由貿易區加工生產之貨物，在「出口
    」時仍可使用ZB格式，並非一定要使用K1格式。再者，依進
    口貨物原產地認定標準第5條、第7條第1項規定，可知非適
    用海關進口稅則第二欄稅率之進口貨物，依法律規定有其認
    定產地之標準，並非限於完全生產貨物之國家或地區，而馬
    來西亞並非適用國定稅率第二欄稅率之國家或地區，且被告
    進口之本案2批黑木耳，於自由貿易區加工後其附加價值率
    超過百分之35以上，已使該項貨物產生最終實質轉型，故本
    案2批黑木耳之原產地應為馬來西亞無訛，本案並無直接證
    據可證明被告所進口之本案2批黑木耳產地係為中國大陸，
    依證據法則，應不得逕為認定本案2批黑木耳產地為中國大
    陸，而認被告有虛報產地之情事；退言之，縱認被告有虛報
    進口本案2批黑木耳之生產地，依臺灣高等法院85年度上訴
    字第5092號判決意旨，亦非屬私運貨物進口之行為，且ASAL
    TA NI公司所提供被告之原產地證明書、公司目錄等文件，
    皆令被告足以相信本案2批黑木耳生產地確為馬來西亞，故
    被告自無虛報貨物產地之故意，自不該當懲治走私條例第2
    條之1項之規定等語為被告辯護。
四、查本案2批黑木耳係被告於93年11月5日及同年月25日，以杰
    鴻公司之名義，並以其所經營之照明報關行向財政部基隆關
    稅局五堵分局申報自馬來西亞進口等情，除據被告自白不諱
    外，並有本案2批黑木耳之進口報單影本2紙在卷可稽，且本
    案2批黑木耳係屬海關進口稅則第一章至第八章所列之物品
    ，進口重量亦超過1千公斤，故除有未虛報貨名或產地之情
    事者外，依管制物品項目及數額第3條之規定即屬管制進口
    物品。而被告辯稱其並未虛報產地，亦無虛報產地之犯意，
    是本案應審究者在於被告是否有虛報上述2批黑木耳之產地
    ，而私運管制物品進口？以及被告是否有私運管制物品進口
    之犯意？經查：
  (一)本案2批黑木耳之原產地為中國大陸，業經財政部關稅總局
    進口貨物原產地認定委員會94年7月8日第13次審議會決議認
    定無訛，有該局94年7月12日台總局認字第0941012829號函
    在卷可按（見偵查卷第19頁），且本案前經財政部基隆關稅
    局五堵分局檢附被告所提發票、產地證明書（即CERTIF
    ICATE OF ORIGIN）、原料進口報單等影本送請我駐馬經濟
    組查證結果，經該組於94年5月24日以馬來經字第094000053
    30號函復略以：依馬國海關函稱賣方ASALTANI公司提供之2
    筆原料進口報單皆為冒用其他公司之報關號碼之偽造文件等
    語，嗣於94年5月30日再以馬來經字第09400005640號函復略
    以：根據馬國海關查證表示貨品若自馬國境內出口，皆係使
    用K2表格出口報單，本件賣方ASALTANI公司所提供系爭貨物
    自馬來西亞出口至臺灣之出口報單係ZB表格，係自其他國家
    進口之貨品，並未進入馬國境內，乃供自由貿易區之貨物轉
    出口使用，亦即係進入自由貿易區（保稅倉庫）再轉運至其
    他國家所使用之出口報單等語，有上開函及附件影本在卷可
    稽（見偵查卷第20至25頁），而賣方ASALTANI公司所提供之
    2筆原料進口報單顯示貨物係由泰國發貨至馬來西亞，起運
    口岸為廈門，亦有該2筆原料進口報單附卷可按（見偵查卷
    第22頁），已足認本案2批黑木耳之原產地係中國大陸，而
    非馬來西亞甚明。被告雖辯稱：本案2批黑木耳係在自由貿
    易區內從事加工、切割、改裝等手續後再行出口，其於自由
    貿易區加工後之附加價值率超過百分之35以上，已使該項貨
    物產生最終實質轉型，故本案2批黑木耳之原產地應為馬來
    西亞云云，惟一般貨物以原料加工後，按理當依其性質、流
    程等而改變重量，斷無保持不變之可能，尤以經切割、脫水
    、乾燥程序者更為顯然，乃眾所周知之事，然查本案2批黑
    木耳係先由泰國發貨至馬國，起運口岸為廈門，以3只貨櫃
    OOLU00000000、OOLU00000000、Ｚ000000000自廈門載運進口
    馬來西亞，而進口至臺灣之2張進口報單第AW/BC/93/W085/8
    006號（櫃號MLCU0000000、YMLU0000000）總毛重17,317.05
    公斤，報單第AW/93/6004/1013號（櫃號TGHU0000000）總毛
    重9,780公斤，與本案2批黑木耳至馬來西亞之進口報單共3
    份（重量分別為9,157.05公斤、8,160公斤、9,780公斤）相
    加之重量相同，箱數亦同，此觀被告於本院提出之上開進口
    報單（即被證八）上總件數、總毛重（公斤）、標記及貨櫃
    號碼等欄之記載即明，姑且不論是否可於馬來西亞自由貿易
    區（保稅倉庫）進行加工，以被告自承本案2批黑木耳於自
    由貿易區加工後之附加價值率超過35%以上，已產生最終實
    質轉型等節觀之，其既有加工轉型高達35%以上之情形，豈
    有實質重量絲毫未變之理，足見被告辯稱於馬來西亞境內之
    自由貿易區內進行加工一節為虛，故本案2批黑木耳之原產
    地顯非馬來西亞，被告客觀上自有虛報產地之情事。
  (二)然查：
  1.本案2批黑木耳係被告以杰鴻公司名義與馬來西亞ASALTANI
    公司簽訂供貨契約（SALES CONTRACT）向該馬來西亞公司所
    購買，供貨契約上並載明裝貨港為馬來西亞巴生港（PORT
    KLANG），有該供貨契約在卷可按，顯見被告欲購買者係馬
    來西亞公司生產之黑木耳甚明。又被告自93年6月起即受好
    來登有限公司之委託，向財政部基隆關稅局五堵分局辦理報
    運自馬來西亞進口黑木耳，而賣方即為馬來西亞ASALTANI公
    司等情，有被告提出之進口報單7張在卷可稽，且財政部基
    隆關稅局五堵分局於93年6月7日曾就好來登有限公司於93年
    6月2日報運由ASALTANI公司產製輸出乾黑木耳乙批（報單號
    碼：AW/93/2861/0045號）函請駐馬來西亞代表處經濟組查
    證該馬來西亞公司有無生產乾黑木耳，經該組於93年7月7日
    以馬來經字第09300006580號函覆略以：本案經函請ASALTAN
    I公司提供該批貨品原料進口之馬國海關進口報單及製成品
    出口之馬國海關出口報單，嗣經函洽馬國海關當局，查證結
    果，均為真實文件，爰該批貨物應為ASALTANI公司生產及出
    口等語，有上述函在卷可參（見偵查卷第43頁），足見ASAL
    TANI公司確有生產黑木耳無訛；再者，ASALTANI公司係經合
    法設立之公司，該公司產品目錄上並載明有銷售黑木耳，有
    被告提出上開公司經認證之公司登記資料及目錄附卷可稽（
    見偵查卷第48至56頁），故被告依其代客戶好來登有限公司
    報關之經驗及ASALTANI公司上述公司資料，與ASALTANI公司
    簽訂供貨契約向該公司購買本案2批黑木耳，並申報產地為
    馬來西亞，已難認其主觀上有虛報產地而私運管制物品進口
    之犯意。
  2.又馬來商會雪蘭莪分會所簽發之本案2批黑木耳產地證明書
    亦載明此批貨物原產地為馬來西亞，有該產地證明書附卷可
    參（見偵查卷第12頁），且該產地證明書之真偽，經財政部
    基隆關稅局函轉駐馬來西亞代表處經濟組查詢結果，為馬來
    商會雪蘭莪分會為簽發之真實文件，有財政部基隆關稅局96
    年3月8日基普五字第0961005427號函暨附件在卷可參，該駐
    馬來西亞代表處經濟組於95年12月21日函覆財政部基隆關稅
    局五堵分局之函並載明：經電話聯繫獲悉該商會（指馬來商
    會雪蘭莪分會）瞭解旨述馬商規模不大，惟基於當時該公司
    檢附公司登記證、馬國工業發展局2004年7月5日答復該公司
    實收資本未達250萬馬幣可免向該局申請工廠登記之函件、
    巴生市議會2004年7月27日通知該公司申請從事醃製食品工
    廠執照已獲准之信件等，爰據以簽發本案原產地證明等語（
    見本院卷附上開函暨附件），則認定原產地專業之商會據AS
    ALTANI公司提出之資料，尚誤認本案2批黑木耳之原產地為
    馬來西亞，更遑論僅係從事國際貿易進口商之被告？由此益
    見被告主觀上並無虛報產地而私運管制物品進口之犯意。
  3.再者，被告雖從事報關行多年，對我國報關實務知之甚詳，
    惟各國海關實務不同，尚難據此認被告亦熟悉馬來西亞之通
    關實務，而以本件馬來西亞之出口報單係ZB表格，即認被告
    知悉本案2批黑木耳之產地非馬來西亞。又被告僅係本案2批
    黑木耳之進口商，而非供貨商，並無證據證明其有參與本案
    2 批黑木耳之裝貨流程，且該等貨物亦非由其申報出口，其
    自難以知悉ASALTANI公司所交運之本案2批黑木耳係自其他
    國家進口之貨品，並未進入馬國境內，而係進入自由貿易區
    （保稅倉庫）再轉運至我國；又本案亦無證據證明被告於裝
    貨前已知悉該等貨物之原料係來自中國大陸，並知悉ASALTA
    NI公司所提供之原料進口報單係屬偽造，故自難以前揭認定
    本案2批黑木耳產地係中國大陸之客觀事證，即謂被告有私
    運管制物品進口之犯意。
  (三)綜上所述，本案2 批黑木耳產地雖係中國大陸，而認被告客
    觀上有虛報產地之情事，然本件查無證據足以證明被告有虛
    報產地而私運管制物品進口之犯意，公訴人復未能提出其他
    證據或指出證明之方法，足認被告涉有公訴人所指之犯行，
    自屬不能證明被告犯罪，依法應為被告無罪之諭知。
據上論斷，應依刑事訴訟法第301條第1項，判決如主文。
本案經檢察官乙○○到庭執行職務。
中　　華　　民　　國　　96　　年　　7 　　月　　5 　　日
                  刑事第三庭審判長法  官  鄭景文
                                  法  官  林淑鳳
                                  法  官  王美婷
以上正本證明與原本無異。
如不服本判決應於收受本判決後10日內向本院提出上訴書狀，其
未敘述上訴理由者，並得於提起上訴後10日內向本院補提理由書
狀（均須按他造當事人之人數附繕本）「切勿逕送上級法院」。
中　　華　　民　　國　　96　　年　　7 　　月　　5 　　日
                                  書記官  劉珍珍
